【裁判字號】    97,上訴,4220
【裁判日期】    971224
【裁判案由】    詐欺等
【裁判全文】
臺灣高等法院刑事判決                97年度上訴字第4220號
上  訴  人  臺灣臺北地方法院檢察署檢察官
被      告  乙○○
選任辯護人  陳家慶律師
上列上訴人因詐欺等案件，不服臺灣臺北地方法院95年度訴字第
1173號，中華民國97年7月29日第一審判決（起訴案號：臺灣臺
北地方法院檢察署95年度偵字第12426號），提起上訴，本院判
決如下：
    主  文
上訴駁回。
    理  由
一、公訴意旨略以：被告乙○○基於幫助張林西河（檢察官另案
    偵查中）及甲○○（已判處有期徒刑一年四月，減為有期徒
    刑八月確定）犯常業詐欺之犯意，先由張林西河向乙○○任
    職之偉傳電訊股份有限公司購買閘道器 (GATEWAY)、數位式
    行動通訊電路中繼器（DMT- Digital Mobile Trunk，俗稱
    節費器、小白；便當盒）等電信設備，再冒用不知情之陳玲
    瑤、洪思賢名義租用中華電信股份有限公司（下稱中華電信
    公司）之固定制AD SL服務，並提供冒名申辦之行動電話SIM
    卡作為詐騙電話轉接之用，被告乙○○負責設定閘道器之IP
    位址及其對應之大陸地區號碼，待張林西河與被告甲○○接
    獲大陸地區詐騙集團通知線路異常情形後，再轉通知被告乙
    ○○為其排除線路故障，被告乙○○並親自示範教導被告甲
    ○○如何利用電腦設定更改所對應之大陸電話號碼，以此方
    式建構由節費器、閘道器及中華電信ADSL數據機組成之電話
    轉接機房，並擔任線路維護、故障排除之工作。又被告乙○
    ○另基於幫助「三元」、尤志原、李曉旻及余自強犯常業詐
    欺之犯意，由被告李曉旻持貼有李曉旻照片之變造王明雄國
    民身分證及偽造之印章1枚，於95年1月16日向不知情之楊勝
    民承租高雄市○○區○○路80號之房屋後，與尤志原、余自
    強以「三元」提供之閘道器、節費器等電信設備，在上址架
    設詐欺電話機房，由乙○○負責該機房之線路維護、故障排
    除等工作，因認被告乙○○涉犯刑法第30條第1項、第340條
    之幫助常業詐欺取財罪嫌云云。
二、按「犯罪事實應依證據認定之，無證據不得推定其犯罪事實
    」；「不能證明被告犯罪者，應諭知無罪之判決」，刑事訴
    訟法第154 條第2 項、第301 條第1 項分別定有明文。又事
    實之認定，應憑證據，如未能發現相當證據，或證據不足以
    證明，自不能以推測或擬制之方法，為裁判基礎；且認定犯
    罪事實所憑之證據，雖不以直接證據為限，間接證據亦包括
    在內，然而無論直接證據或間接證據，其為訴訟上之證明，
    須於通常一般之人均不致有所懷疑，而得確信其為真實之程
    度者，始得據為有罪之認定，倘其證明尚未達到此一程度，
    而有合理之懷疑存在而無從使事實審法院得有罪之確信時，
    即應由法院為諭知被告無罪之判決，有最高法院40年台上字
    第86號判例、76年台上字第4986號判例可資參照。次按刑事
    訴訟法第161 條已於91年2 月8 日修正公布，修正後同條第
    1 項規定：檢察官就被告犯罪事實，應負舉證責任，並指出
    證明之方法。因此，檢察官對於起訴之犯罪事實，應負提出
    證據及說服之實質舉證責任。倘其所提出之證據，不足為被
    告有罪之積極證明，或其闡明之證明方法，無從說服法官以
    形成被告有罪之心證，基於無罪推定之原則，自應為被告無
    罪判決之諭知，亦有最高法院92年台上字第128號判例意旨
    足資參考。
三、公訴意旨認被告乙○○涉有幫助常業詐欺取財犯嫌，無非係
    以張林西河係向向偉傳電訊股份有限公司購買閘道器、節費
    器等設備，及余自強曾供稱被告負責高雄機房線路維護、故
    障排除等語，而被告也自承曾懷疑張林西河是從事詐騙的行
    業，並免費使用張林西河所提供之行動電話，因此其於整個
    參與維修與和張林西河互動的過程中，應係知悉張林西河是
    從事詐騙的行業云云。
四、訊據被告堅決否認有前揭幫助常業詐欺之犯行，辯稱：「我
    只負責為偉傳電訊股份有限公司招攬業務，及幫客戶做基本
    的維修，而所招攬之客戶也按照公司的要求和電信法的規定
    來申請，並不知悉客戶以公司所提供之服務從事不法情事，
    而且，我只是執行公司所交代的業務部分，我是賣機器電訊
    設備，維修是透過網路維修，我不知道他們是詐騙集團，因
    為客戶都是按照正常的申請手續，附上雙證件來申請，並無
    幫助常業詐欺取財犯罪等語。
五、經查，被告任職於偉傳電訊股份有限公司，擔任業務經理，
    負責招攬業務，及幫客戶做基本的維修，並於95年間某日開
    始受張林西河之委託裝設閘道器、數位式行動通訊電路中繼
    器等電信設備，於上開設備異常時為張林西河排除故障等情
    ，業為被告乙○○所不爭執（見原審卷二第225頁、卷四第
    74頁反面），復經證人即同案被告甲○○、李曉旻、余自強
    於本院審理時證述明確（見原審卷三第167頁、本院卷四第4
    頁、第10頁反面），應堪認為真。惟證人即任職偉傳電訊股
    份有限公司網路支援部門之證人余其敏於原審審理時，就其
    公司之分工及作業流程證述稱：伊公司接受客戶申請裝機之
    流程為，先由客戶提出申請書，由業務部門審核資料的正確
    性，如果沒有問題的話，就會到工程部門來，伊就會替客戶
    開設帳號，並協助客戶設定客戶端的網路電話閘道器，設定
    完成後，就會交給業務或是助理寄送或是直接拿給客戶進行
    安裝，因此閘道設定的部分都是由工程師進行設定，業務沒
    有能力進行設定，本件張林西河租用網路電話的工程閘道器
    的設定，也是由工程單位去設定的等語（見原審卷三第158
    、159頁）；證人甲○○亦於原審審理時證稱：在伊就職進
    入機房之前，設備已經都設定好了，但伊並無印象曾說過在
    電話裡面跟被告請教網路IP設定的問題等語（見原審卷三第
    167、168頁），因此被告是否有能力設定閘道器之IP位址及
    其對應之大陸地區號碼，即有疑義。再者，證人余其敏復證
    稱：網路電話發生故障的原因，第一個就是網路上傳的問題
    ，第二個就是網路電話跟其他設備介接的問題，第三個問題
    就是閘道器不夠穩定時，很容易發生當機的狀況，以第一點
    網路問題來說的話，伊處理方式是由客戶之IP資料透過遠端
    去進入閘道器裡面檢視，如果說沒有辦法用遠端進入，就表
    示網路完全斷線，那時候要請客戶自己向中華電信報修，第
    二點來說的話，介接如果發生問題，都要到現場去透過儀器
    作檢測，如果是第三個狀況的話，就可以請客戶做重開機的
    動作，客戶發生故障時，原則上都是由客戶直接與業務人員
    聯繫，然後業務單位的同仁會去做初步的判斷看是什麼問題
    ，如果是剛才所提到第三個狀況就會請客戶做重開機的動作
    ，如果業務人員沒有辦法處理的話，就會轉到工程單位處理
    ，業務人員不需要負維修的責任，但是初步故障排除是必要
    的等語（見原審卷三第159頁反面、第162頁反面），核與證
    人李曉旻證稱：伊在集團任職期間，曾經有跟一位叫做小侯
    的人聯絡，只要遇有電話訊號不穩定的時候，就打電話給他
    ，請他處理，小侯並未在電話中指示伊要如何處理，大部分
    都說他會處理，過一陣子就會打電話給伊，叫伊再試試看，
    如果故障沒有排除的話，就會再跟他說還沒有好等語相符（
    見原審卷四第4、5頁），證人甲○○亦證稱：張林西河曾告
    訴伊，門號撥不出去時，或者是有雜訊時，可與乙○○聯絡
    ，乙○○處理的方式是叫伊重新開機，如果重新開機不行的
    話，乙○○說會與他們的工程師聯絡，除了重開機之外，乙
    ○○並未教伊其他排除障礙的方式等語（見原審卷三第167
    、168頁），可見被告亦無能力為複雜之維修工作，其所為
    者，僅係盡其業務人員之義務，排除簡易故障問題及代客戶
    向其公司工程人員反應而已。
六、另證人甲○○證稱：被告並未指示伊抽換SIM卡，伊亦未曾
    跟他提過更換SIM卡的事情等語（見原審卷三第167頁、第
    168頁反面），證人李曉旻亦證稱：除了通訊有故障之外，
    伊跟小侯之間的電話並未包括詐騙的內容，伊未曾跟小侯討
    論到詐騙手冊的內容及使用電話的目的等語（見原審卷四第
    4頁、第5頁反面），證人余自強復證稱：伊與小候聯絡時，
    電話中不可能跟他講那麼多，因為自己在做壞事等語（見原
    審卷四第12頁），故被告辯稱伊所從事者僅係公司業務上之
    往來，並不知上開證人等係以該設備為犯罪行為等語，應係
    可採。另被告雖曾自承：「當初阿炮（張林西河）跟我說，
    該設備是用來聯絡大陸朋友，後期是跟我說，做樂透彩，我
    大概知道他是做詐騙集團，但我不是很確定」云云，然被告
    與張林西河間之接觸，無非係其業務上之事項，並無諸如頻
    繁抽換行動電話SIM卡、教戰手冊或其他與其公司推廣業務
    正常運行之模式相違之情形，縱然其對於張林西河申裝網路
    電話及添購設備之動機有所臆測，亦難僅以此論斷被告對於
    張林西河或綽號「三元」之人所為常業詐欺取財犯行有所知
    悉，故被告辯稱：「張林西河向伊表示裝設機房之目的是要
    賺電信差價，且經使用3到4個月期間，反詐騙專線一直沒有
    通知伊公司線路識別碼有問題，因此伊沒有懷疑就賣給他們
    新的設備，後來因為量太大了，與一般的聯絡不同，才懷疑
    張林西河是做賭博的」、「我只知道他要賺取電信差價。我
    怕他們是詐騙集團，所以高雄的部分，我把所有臺灣路由都
    鎖掉，還有特別帶電信識別碼出去，如果是詐騙集團的話，
    電信總局會告訴我們公司是否為詐騙集團，因為三個月內都
    沒有通知我們有問題，所以五月份他在台中重慶機房買設備
    的時候，我們沒有懷疑，我們是賣給他們設備等語（見原審
    卷四第71頁反面、本院卷第190頁反面），尚符於常情，不
    得因此遽認被告具有幫助常業詐欺取財之故意存在。另張林
    西河既係以裝設機房賺取電信差價為由，向被告任職之偉傳
    電訊股份有限公司申請網路電話服務，則被告辯稱：「因為
    張林西河不希望我及我公司的電話給高雄機房的人知道，因
    為他怕我搶他的客戶，他無法賺取電信差價，所以他在95年
    2 月份的時候出國，高雄機房有問題會直接打他給我的那隻
    手機跟我聯絡，做故障排除，他回國後我再把電話還他。就
    是張林西河他怕我的電話給高雄機房的人知道，因為我賣給
    他的價格一分鐘新台幣（下同）0.7元，他賣給高雄機房一
    分鐘1.8元，他就是要賺這個差價等語（見原審卷四第71 頁
    反面、本院卷第190頁反面），亦與常情無違。
七、綜上所述，被告上開辯解尚非無據，被告是否有幫助常業詐
    欺之犯行仍有合理之懷疑存在，依公訴人所提出之證據，尚
    不足為不利於被告之認定。況幫助犯之成立，除須具有幫助
    他人犯罪之故意與行為外，仍須所為幫助行為與正犯所實行
    之犯罪間，具有直接之影響，亦即幫助犯之幫助行為，須與
    正犯之意思相一致，始足當之。倘行為人所為與正犯所實行
    之犯罪行為間，彼此意思並非一致，即難以幫助犯相繩。本
    件被告係偉傳電訊股份有限公司之員工，其僅執行公司所交
    付之售後服務業務，幫助客戶簡易維修電信設備，此與張林
    西河等人所實行之常業詐欺之犯罪間，尚無直接之影響，彼
    此意思並非一致，亦難以該罪之幫助犯相繩。此外，復無其
    他積極證據足認被告有前揭被訴之犯行，自屬不能證明被告
    犯罪，按諸「罪證有疑，利歸被告」及「無罪推定」之法則
    ，原審因而為被告無罪之諭知，其認事用法，俱無違誤。檢
    察官未察，猶執陳見，提起上訴，不能認為有理由，應予駁
    回。
據上論斷，應依刑事訴訟法第368條，判決如主文。
本案經檢察官吳國南到庭執行職務。
中    華    民    國    97    年    12    月    24    日
                刑事第十八庭審判長法  官  吳鴻章
                                  法  官  周政達
                                  法  官  徐昌錦
以上正本證明與原本無異。
檢察官如不服本判決，應於收受送達後10日內向本院提出上訴書
狀，其未敘述上訴之理由者並得於提起上訴後10日內向本院補提
理由書（均須按他造當事人之人數附繕本）「切勿逕送上級法院
」。
                                  書記官  王韻雅
中    華    民    國    97    年    12    月    24    日


司法院資訊處製作；財團法人民間司法改革基金會備份。
